【裁判字號】    97,易,1591
【裁判日期】    971031
【裁判案由】    妨害名譽
【裁判全文】
臺灣臺北地方法院刑事判決              97年度易字第1591號
公  訴  人  臺灣臺北地方法院檢察署檢察官
被      告  甲○○
選任辯護人  魏千峰律師
            乙○○律師
上列被告因妨害名譽案件，經檢察官提起公訴（96年度偵字第15
698號），本院判決如下：
    主      文
甲○○無罪。
    理      由
一、公訴意旨略以：被告甲○○於民國95年9月間，擔任「倒扁
    靜坐活動」之副總指揮，明知時任民主進步黨黨主席之游錫
    並未針對「倒扁靜坐活動」之參與者發表其為「中國豬」
    之言論，竟於95年9月21日，在臺北市○○○○○道前，針
    對預計於同年10月10日舉行「10月10日天下圍攻」活動而對
    公眾發表言論，表示「游錫將倒扁群眾比喻為中國豬，是
    沒良心的政客」等語，足以毀損游錫之名譽，因認被告
    有刑法第310條第1項、第2項之加重誹謗罪嫌。
二、按犯罪事實應依證據認定之，無證據不得認定犯罪事實；不
    能證明被告犯罪或其行為不罰者，應諭知無罪之判決，刑事
    訴訟法第154條第2項、第301條第1項分別定有明文。次按認
    定不利於被告之事實，須依積極證據，苟積極證據不足為不
    利於被告事實之認定時，即應為有利被告之認定，更不必有
    何有利之證據; 又認定犯罪事實，所憑之證據，雖不以直接
     證據為限，間接證據亦包括在內，然無論直接或間接證據
    ，其為訴訟上之證明，須於通常一般之人均不致於有所懷疑
    ，而得確信其為真實之程度者，始得據之為有罪之認定，倘
    其證明尚未達到此一程度，而有合理性懷疑之存在時，即無
    從為有罪之認定，最高法院30年上字第816號、40年臺上字
    第86號、76年臺上字第4986號判例均同此見解。次按刑法有
    關誹謗罪之規定，無論通常誹謗罪抑或加重誹謗罪，均無處
    罰過失之明文，且同法第311條規定：以善意發表言論，而
    對於可受公評之事，為適當之評論者，不罰。是以，行為人
    在行為時，如無誹謗之直接故意或者間接故意；或係對於可
    受公評之事而為適當之評論者，即不得以該罪相繩。且司法
    院大法官會議釋字第509號解釋略以：「言論自由為人民之
    基本權利，憲法第11條有明文保障，國家應給予最大限度之
    維護，俾其實現自我、溝通意見、追求真理及監督各種政治
    或社會活動之功能得以發揮。惟為兼顧對個人名譽、隱私及
    公共利益之保護，法律尚非不得對言論自由依其傳播方式為
    合理之限制。刑法第310條第1項及第2項誹謗罪即係保護個
    人法益而設，為防止妨礙他人之自由權利所必要，符合憲法
    第23條規定之意旨。至刑法同條第3項前段以對誹謗之事，
    能證明其為真實者不罰，係針對言論內容與事實相符者之保
    障，並藉以限定刑罰權之範圍，非謂指摘或傳述誹謗事項之
    行為人，必須自行證明其言論內容確屬真實，始能免於刑責
    ，惟行為人雖不能證明言論內容為真實，但依其所提證據資
    料，認為行為人有相當理由確信其為真實者，即不能以誹謗
    罪之刑責相繩，亦不得以此項規定而免除檢察官或自訴人於
    訴訟程序中，依法應負行為人故意毀損他人名譽之舉證責任
    ，或法院發現其為真實之義務。就此而言，刑法第310條第3
    項與憲法保障言論自由之旨趣並無牴觸」。據此，行為人如
    能證明其有相當理由確信其發表之言論內容應屬真實，即無
    誹謗之故意，不應負誹謗刑責；而無須證明其言論內容、即
    誹謗之事確為真實，最高法院93年度台非字第108號判決亦
    同此見解。
三、本案公訴人認被告涉犯刑法第310條第2項之加重誹謗罪嫌，
    無非以被告之供述、告訴人游錫之指述、證人溫貴香於偵
    查中之證述為主要依據，並輔以中央社、中國時報之報導等
    為佐證。訊據被告固坦承於95年9月21日，在臺北市○○○
    ○○道前，有指摘告訴人之言論，然堅決否認有何誹謗犯行
    ，辯稱：95年9月16日由臺灣社主辦「我們在向陽的地方」
    活動，眾所周知實質上即是民進黨的活動，而且由事後亦已
    證明是經由民進黨的大力動員及前總統陳水扁贊助7百萬元
    的經費所推動，而告訴人游錫時任民進黨的黨主席，不僅
    在會場上公然說「倒扁靜坐活動是任由中國人糟蹋臺灣人」
    ，且明知台下群眾在罵紅衫軍是中國豬時，卻放任群眾進行
    言語暴力，破壞族群和諧，致當天發生砸打電視主播台及砸
    車等情事，被告覺得很痛心，認為告訴人已違反民進黨族群
    多元的黨綱，才作這樣的評論。被告並沒有當場聽到告訴人
    有說「中國豬」這句話，但告訴人平時即習以「台灣牛」「
    中國馬」等動物名稱自喻或揶揄對方，而當天告訴人又放任
    群眾在台下高喊「中國豬滾回去」等口號，場子內也到處都
    有「殺豬保台」、「中國豬滾回去」等標語卻均未制止，自
    應就該日之言論負責，所以才會批評他是「不肖的政客」。
    按告訴人本就是公眾人物，被告所為亦屬於就可受公評之事
    為適當之評論等語。
四、經查：
  (一)告訴人游錫於本案件發生當時，係擔任民進黨的黨主席，
    且曾以「台灣牛」自諭，經常發表「台灣牛必然戰勝中國馬
    」等言詞，有卷附之95年12月26日東森新聞報、96年3月27
    日自由時報、中央社96年1月20日等新聞報導內容可稽，且
    為公眾周知之事實。
  (二)而告訴人在95年9月16日由臺灣社主辦的「我們在向陽的地
    方」活動會場上，確有說「倒扁靜坐活動就是任由中國人糟
    蹋臺灣人」這句話，亦有卷附95年9月17日起至同年月24日
    止國內各大媒體所登載之新聞報導與社論等附卷可稽。
  (三)又在上開活動經各大媒體報導後，對當日所發生之群眾砸打
    電視主播台、砸車等事件，與當天所出現諸如：高喊「中國
    豬滾回去」等口號，場子有「殺豬保台」、「中國豬滾回去
    」等標語乙節，亦經各電視媒體、平面媒體有多方面之報導
    與評論，亦有卷附如聯合報、中國時報、自由時報、中華日
    報…等新聞剪報附卷可稽。而告訴人於當日係以民進黨主席
    主席身分站台公開發表演說，並發表諸如「倒扁靜坐活動是
    任由中國人糟蹋臺灣人」等言語，亦為公眾周知之事實，告
    訴人亦未否認。又參酌卷附95年9月16日起至25日止之新聞
    報導，足證當時各媒體對此種將「紅衫軍」比喻為「中國豬
    」之言論均大肆報導之餘，告訴人基於民進黨主席之身分，
    並未對此種顯然有傷族群和諧之比喻有何不妥之處主動澄清
    ，係直至同年9月25日始就中國時報之報導提出申告，從而
    ，被告供稱伊雖不能證明告訴人自己當時究竟有無說出「中
    國豬」等語言（因為她自己並沒有親自在現場聽聞），然綜
    合告訴人平日習慣使用之「中國牛」等政治語言與告訴人之
    黨主席身分，及告訴人在現場發表諸如「中國人糟蹋臺灣人
    」等刺激群眾情緒之言詞，告訴人對上開「中國豬」等言詞
    即應負責等語，即難謂被告對告訴人並無主動提出「中國豬
    」一詞係屬「明知」；又被告雖未能舉證其所誹謗之事為真
    實，然依其所提證據資料，卻認足證行為人確有相當理由得
    以確信其為真實，揆諸司法院大法官會議釋字第509號解釋
    意旨，即無庸逕以誹謗罪相繩。
  (四)第查，起訴書所指被告之誹謗言論，係在95年9月21日上午
    「某時」於臺北市○○○○○道前所為。然依卷附同日（即
    95年9月21日）中華日報社論之內容，即有諸如：【「中國
    人糟蹋台灣人」「台灣站起來」「我們不能被糟蹋，不能被
    紅色恐怖打倒，大家站起來，台灣國加油」，諸如此類的言
    論出自游錫之口，充滿挑撥和暗示，足以編成「游氏群眾
    運動語錄」。挺扁群眾在這些言論催眠迷惑下，激化為「中
    國豬滾回去」、「遍地開花，打到開花」的仇恨心理，情緒
    乍然受到觸媒催化而鼓盪到爆炸之臨界點，投射出打主播台
    、丟石頭、揮棍棒、砸車子的正當性，由北到南的暴力衝突
    就此不斷出現。游錫自甘為挺扁的馬前卒，急先鋒，在倒
    扁、挺扁的對峙過程中，一再演出爆炸力十足的政治秀，自
    有其細膩的政治盤算，如為台北、高雄市的選舉考量、如為
    累積自己籌碼考量，但捫心自問，豈無外慚清議、內疚神明
    的赧愧？】等語。而同日之聯合報社論中也有：【連日在高
    雄及台南發生的暴亂絕非偶然。近因是民進黨主席不斷地挑
    唆，宣示這是「中國人糟蹋台灣人」的戰爭，鼓舞「台灣人
    不要被看衰小」；遠因則是民進黨長期以來即以族群鬥爭及
    仇恨意識來教育群眾，所以在近日暴亂現場可以不斷聽到「
    中國豬滾回去」的口號，看到「殺（中國）豬保台」、「打
    狗義勇軍」的標語。再提醒一次，這一切絕非偶然。游錫
    說「中國人糟蹋台灣人」…於是民進黨的支持者就舉出「殺
    （中國）豬保台」的義旗，並高喊「阿扁不准下台」。民進
    黨這個政權，原來就是建立在「台灣人/中國豬」的政治論
    述之上，也原來就是建立在「領袖騙/群眾醉」的互動架構
    之上。…站在台上者宣稱「中國人糟蹋台灣人」，站在台下
    者自然舉出「殺（中國）豬保台」的標語。那些喊打喊殺的
    群眾，與其說他們天生就有不把人當人看的暴力傾向，不如
    說是受民進黨長期灌輸的是非觀念之毒害」等語。綜合以觀
    ，該二平面媒體之社論不僅已直接指出告訴人即為「中國豬
    滾回去」等口號之始作俑者，且亦同認為告訴人應為當時之
    暴亂與衝突事件負責，經核與被告在95年9月21日當日所為
    之評論意旨均屬相同，甚至更為直接。而當日之中華日報、
    聯合報之社論，既已有與被告所指述內容相同之評論，且眾
    所周知有關平面媒體之報紙之出刊，均係在每日清晨約4、5
    時許，即已散佈於市面或送達於訂閱者之手中，則被告於95
    年9月21日「上午某時」所為之評論，顯係在當日之中華日
    報、聯合報業已印發散佈之後。縱被告並未直接引用上開社
    論即係其當日所為評論之依據，然已足證當時民間之部分輿
    論，對告訴人身為民進黨主席身分，竟在參與95年9月16日
    「我們在向陽的地方」活動會場上，說出「中國人糟蹋臺灣
    人」之具有族群暗示與挑撥族群衝突之言詞，咸認有欠妥當
    並有所撻伐，此種評論觀點，實與被告之態度無獨有偶，有
    志一同。從而，被告主張告訴人游錫時任民進黨的黨主席
    ，卻放任群眾進行言語暴力，破壞族群和諧，縱告訴人自己
    未說出「中國豬」這句話，但其暗示與放任之態度，實具有
    指標作用而有推波助瀾之效果，自應就該日有關「中國豬」
    之言論負責等語，尚非無據。按告訴人當時既為民進黨主席
    ，於民進黨內居於領袖之地位，本即動見觀瞻，其一言一行
    足為天下法，然其本人既習以「台灣牛」、「中國馬」等語
    供為政治語言，又說出「中國人糟蹋臺灣人」等評論，是其
    言論與態度是否適當，當然屬於可受公評之事項；而被告本
    身原為民進黨員，認為告訴人之言行已違反民進黨族群多元
    的黨綱精神，且對當時在台南、高雄等地多起之民眾暴亂與
    衝突事件難辭其咎，從而以「不肖的政客」等語予以形容，
    亦難謂非「適當之評論」，自亦不應以誹謗罪相繩。
五、綜上所述，公訴人所提之積極證據均不足為不利於被告之認
    定，本院亦難僅憑公訴人所提出之上開證據，而認被告涉犯
    公訴人所指訴之犯行。此外，復查無其他積極證據，可證被
    告有誹謗故意之其他情事，自不能遽行入被告於罪，應依法
    諭知無罪之判決。
據上論斷，應依刑事訴訟法第301條第1項，判決如主文。
本案經檢察官李濠松到庭執行職務。
中    華    民    國    97    年    10    月    31    日
                  刑事第十二庭    法  官  楊台清
上正本證明與原本無異。
如不服本判決，應於判決送達後10日內向本院提出上訴狀（應抄
附繕本）。告訴人或被害人如對於本判決不服者，應具備理由請
求檢察官上訴，其上訴期間之計算係以檢察官收受判決正本之日
期為準。
                                  書記官  陳麗津
中    華    民    國    97    年    10    月    31    日


司法院資訊處製作；財團法人民間司法改革基金會備份。
